【裁判字號】    97,交訴,197
【裁判日期】    990630
【裁判案由】    過失致死
【裁判全文】
臺灣板橋地方法院刑事判決             97年度交訴字第197號
公  訴  人  臺灣板橋地方法院檢察署檢察官
被      告  乙○○
選任辯護人  趙偉程律師
上列被告因過失致死案件，經檢察官提起公訴（97年度偵字第
15456 號、第17805號），本院判決如下：
    主  文
乙○○無罪。
    理  由
一、公訴意旨略以：被告乙○○以駕車送貨為業，係從事駕駛業
    務之人。於民國97年5 月15日下午1 時30分許，因甲○○（
    所涉業務過失致死罪，業經本院於98年3 月12日判處有期徒
    刑5 月確定）所駕駛之車牌號碼681-KJ營業曳引車（下稱甲
    車），行經臺北縣泰山鄉○○路98號附近時，本應注意設有
    禁止臨時停車標線處所不得臨時停車，依當時狀況並無不能
    注意之情事，竟疏未注意及此，於上開時、地，將甲車停放
    在禁止臨時停車路邊。嗣於同日下午1 時48分許，適有洪演
    菖騎乘車牌號碼CVZ-983 號重型機車（下稱乙車）行經該地
    ，為閃避甲○○違規停放之上開營業曳引車，乃騎乘乙車侵
    入對向車道，遭對向亦未注意車前狀況，並採取必要安全措
    施之被告乙○○所駕駛車牌號碼2909-KF 號（下稱丙車）自
    用小客車撞擊，致洪演菖人車倒地，因而受有顱底骨折併胸
    肺挫傷之傷害。嗣經送醫急救，延至下午5 時45分許急救無
    效，導致神經性休克而死亡。因認被告乙○○所為，係犯刑
    法第276 條第2 項之業務過失致死罪嫌（起訴書原認係犯同
    條第1 項之過失致死罪嫌，惟經蒞庭檢察官於98年1 月12日
    本院準備程序期日予以更正）。
二、按犯罪事實應依證據認定之，無證據不得認定犯罪事實；不
    能證明被告犯罪者，應諭知無罪之判決；刑事訴訟法第154
    條第2 項、第301 條第1 項分別定有明文。再按，事實之認
    定，應憑證據，如未能發現相當證據，或證據不足以證明，
    自不能以推測或擬制之方法，為裁判基礎；苟積極證據不足
    為不利於被告事實之認定時，即應為有利於被告之認定；又
    認定犯罪事實所憑之證據，雖不以直接證據為限，間接證據
    亦包括在內，然而無論直接證據或間接證據，其為訴訟上之
    證明，須於通常一般之人均不致有所懷疑，而得確信其為真
    實之程度者，始得據為有罪之認定，倘其證明尚未達到此一
    程度，而有合理之懷疑存在而無從使事實審法院得有罪之確
    信時，即應由法院為諭知被告無罪之判決（最高法院40年臺
    上字第86號、30年上字第816 號、76年臺上字第4986號判例
    意旨足資參照）。
三、本件公訴人認被告乙○○涉有業務過失致死罪嫌，無非以上
    揭事實，有被告乙○○在偵查中之供述、同案被告甲○○在
    警詢及偵查中之證述、證人盧政宇、吳建寬在偵查中之證述
    、臺北縣政府警察局新莊分局道路交通事故現場圖、道路交
    通事故調查報告表(一)、(二)、現場照片30幀、亞東紀念醫院診
    斷證明書1 份、臺灣板橋地方法院檢察署相驗屍體證明書、
    法醫驗斷書及相驗照片20幀等件為據。訊據被告固坦承於上
    開時、地駕駛丙車，與被害人洪演菖所騎乘乙車發生碰撞，
    被害人洪演菖因人車倒地死亡等情，惟堅詞否認有何業務過
    失致死之犯行，辯稱：伊看到被害人機車時已經有閃避和煞
    車，但是被害人機車還是撞上來，伊認為伊沒有過失。且伊
    在公司是擔任業務，工作內容主要是工作聯絡，並非以駕駛
    為業等語。
四、經查：
  (一)被害人洪演菖騎乘乙車，在前揭時、地，為閃避前方由同案
    被告甲○○所違規停放之甲車，乃騎乘乙車侵入對向車道，
    致與被告所駕駛之丙車發生碰撞，因而人車倒地，受有顱底
    骨折併胸肺挫傷、導致神經性休克，送醫時已無生命徵象，
    經行心肺復甦術後，於同日下午5 時45分宣告急救無效而死
    亡之事實，此為被告所不爭執，且有道路交通事故現場圖、
    道路交通事故調查報告表(一)、(二)、現場及車損照片30幀附卷
    可稽，並經臺灣板橋地方法院檢察署檢察官督同檢驗員相驗
    無訛，有相驗屍體證明書、檢驗報告書、勘驗筆錄及亞東紀
    念醫院診斷證明書在卷可憑，是此部分之事實固堪認定。
  (二)按汽車駕駛人依規定遵守交通規則行車時，得信賴其他汽車
    駕駛人亦能遵守交通規則，故關於他人違規行為所導致之危
    險，僅就可預見，且有充足時間可採取適當之措施以避免結
    果之發生時，負其責任，對於他人突發不可知之違規行為並
    無防止之義務。又刑法上之過失犯，以行為人對於犯罪結果
    之發生按其情節應注意，並能注意，而不注意者，始克相當
    ；若事出突然，依當時情形，不能注意時，縱有結果發生，
    仍不得令負過失責任（最高法院87年度台非字第337 號判決
    意旨參照）。查被告在本院審理時否認涉有過失責任，並以
    前揭情詞置辯，是本案之爭點厥在：被告對於本案車禍事故
    是否因事發突然，依當時情形而不能注意，亦即被告就本案
    車禍事故有無過失？茲說明如下：
  1.本案經本院囑託中央警察大學丙○○○○○就被告在本案車
    禍是否涉有過失為鑑定，其鑑定結果如下（註：鑑定報告書
    中所稱甲（機）車即本判決所稱乙（機）車、乙車即本判決
    所稱丙車、丙聯結車即本判決所稱甲（聯結）車）：
  (1)依鑑定報告書所附相片7 、8 所示，乙機車主要碰撞車損在
    前車頭包覆飾板，從左下緣起至正面受撞脫落、頭燈燈座受
    撞脫落，且由相片9 更可以看出乙機車前車頭上半部受撞後
    有往後饋縮現象，具有正面受力之特徵；另據相片14顯示，
    乙機車後輪上方包覆飾板上圓下尖平行刮痕，推定與其車身
    右倒觸地有關，相片11、12、13所顯示，乙機車腳踏板前方
    與龍頭包覆飾板連接處外緣、後座右腳踏板外緣下方包覆飾
    板的水平刮痕特徵，推定與其車身右倒後在地面滑行刮擦有
    關。
  (2)據相片5 顯示，丙車車頭正面前保險桿車牌左側、左頭燈上
    方引擎蓋板有呈「上右下左」走向的撞擊凹陷痕跡，屬正面
    受力所造成；再就其撞擊凹陷痕跡外觀形狀核與乙機車車頭
    正面外型吻合，即乙機車前輪前緣部位撞擊丙車保險桿車牌
    左側凹陷處，而乙機車左、右把手分別撞擊丙車引擎蓋板及
    左方向燈附近，此與乙機車前車頭正面受力、上半部受撞後
    有往後饋縮特徵多有吻合。且依丙車車頭正面撞擊凹陷痕跡
    走向標示，丙車前車頭車損凹陷痕跡呈「上右下左」走向，
    往右傾斜約30度，即乙機車前車頭撞擊丙車時，乙機車車身
    已向右傾斜約30度，是自與被告在警詢時供稱：伊看到該機
    車已經失去平衡等語相合。
  (3)又依丙車保險桿車牌左側凹陷特徵，與丙車引擎  蓋板及左
    方向燈附近之凹陷特徵，推定乙、丙兩車碰撞時，兩車行車
    方向最小夾角約為175~180 度，幾乎呈直線對撞型態。且因
    乙機車相對於丙車車重較輕，在乙、丙兩車碰撞過程，乙機
    車因慣性作用車身前傾，故乙機車雖以前輪前緣部位與丙車
    保險桿車牌左側之凹陷處發生初始碰觸，但因慣性作用車身
    前傾，甚至後輪會有騰空現象，碰撞重心會轉至乙機車左、
    右把手分別撞擊丙車引擎蓋板及左方向燈附近，而乙機車騎
    士頭部、身體上半部正面偏左側撞擊丙車左頭燈上方與左照
    後鏡間的葉子板，造成葉子板受撞擠壓凹陷變形，此核與檢
    驗報告書（見相字卷第43頁背面）所載，被害人洪演菖前胸
    部中央偏左側縱向挫傷多有吻合。
  (4)據相片16至20所示，丙車除車頭正面的車損外，車損從左頭
    燈上方延伸至右前葉子板有受撞擠壓變形，並造成左頭燈座
    鬆脫懸吊在半空中，均具有由乙車車頭往後之作用力撞擊之
    特徵；經檢視相片7 至9 、11所示乙機車前車頭車損情形，
    除車頭正面受損外，撞擊作用力較偏左側外，前車頭左右兩
    側車身並無明確撞擊痕跡，推定乙機車因與丙車發生碰撞時
    車身已向右傾斜約30度，再加上丙車有向右偏閃的動作，乙
    機車車身順勢右倒滑向丙車左後方之肇事終止位置。
  (5)再參諸乙機車騎士洪演菖倒於甲聯結車之後拖車的後雙軸左
    側複輪前，其頭部（血跡位置）與丙車肇事後停止位置車頭
    之縱向距離約為2.5 公尺，乙機車肇事終止位置在丙車左後
    方之南林路中心線旁的南向車道內側，其車尾與丙車肇事後
    停止位置車頭之縱向距離約為17.7公尺，審酌丙車肇事後停
    車位置與車頭往外偏離原北向車道行駛方向約5 度之特徵，
    乙、丙兩車發生碰撞過程乙機車、騎士洪演菖分別與丙車碰
    撞之型態，推定乙、丙兩車發生車體初始碰撞時，丙車行駛
    位置約在丙車肇事後停止位置車頭後方縱向距離約4.0 公尺
    處，此時丙車行駛在南林路北向車道，左、前後車角與南林
    路道路中心線之橫向距離約分別為0.90、0.65公尺。
  (6)又依上開乙、丙兩車車體發生初始碰撞之地點推定結果，審
    酌乙、丙兩車發生碰撞過程及乙機車、騎士洪演菖分別與丙
    車碰撞之型態，乙機車在左、右把手分別撞擊丙車引擎蓋板
    及左方向燈附近碰撞後，車身已向右傾斜約30度的乙機車，
    依著往前的慣性車身順勢右倒，並往丙車左後方滑行約15公
    尺至肇事終止位置；乙機車騎士洪演菖頭部、身體上半部正
    面偏左側撞擊乙車左頭燈上方與左照後鏡間的葉子板，除造
    成丙車葉子板凹陷變形外，因其胸部正面中央與丙車有較大
    面積的碰觸阻力較大，隨即與乙機車分離並被丙車回推約0.
    5~1.0 公尺才與丙車分離而掉落至肇事終止位置。而依乙機
    車碰撞後滑行至肇事終止位置的軌跡推定結果，再審酌事故
    現場乙機車掉落碎片分佈重建結果，推定乙機車與丙車碰撞
    後滑行至肇事終止位置的過程應與甲聯結車未發生車體碰觸
    。另審酌相片21、22所示甲聯結車後拖車之後雙軸左側複輪
    前的乙機車騎士洪演菖倒地位置圈繪圖樣，及甲聯結車係停
    止狀態的鑑定結果，推定乙機車騎士洪演菖與丙車碰撞後掉
    落至肇事終止位置時，身體有與甲聯結車後拖車之後雙軸複
    輪的左側前軸外輪前緣輪胎某部位發生碰觸。
  (7)再者，送鑑資料中並無明確跡證可直接證明事故發生時乙、
    丙兩車具體行駛速度，惟據乙、丙兩車碰撞地點鑑定結果，
    乙、丙兩車發生初始碰撞時，乙機車剛通過甲聯結車左後車
    尾約10公尺，丙車則通過施工區南端36公尺，若乙機車在甲
    聯結車車尾後方約5 公尺開始侵入對向車道，則乙機車在時
    速20、30、40、50、60公里的不同行駛速度下，行駛15公尺
    所需時間分別為2.7 、1.8 、1.35、1.08、0.9 秒，即丙車
    駕駛人在事故發生前，可以發現乙機車侵入對向車道做出反
    應的時間，一般交通工程設計用反應時間為2.5 秒，即大於
    2.5 秒絕對來得及反應，一般緊急反應時間為0.75秒，即小
    於0.75秒反應時間絕對不足，故本案中乙機車行駛速率越高
    ，越為丙車駕駛人所反應不及。
  (8)又審酌本案中丙車肇事終止位置與乙、丙兩車碰撞地點鑑定
    結果，事故現場未發現丙車煞車痕跡且丙車在肇事後約僅往
    前行進4 公尺，推定事故發生時乙車已有減速且往右偏閃約
    3 度之動作。再審酌乙、丙兩車碰撞後車損、乙機車肇事終
    止位置距兩車碰撞地點15公尺，保守估計乙機車行駛速度約
    40公里／小時以上。
  (9)綜合以上鑑定結果，本案事故發生主要導因乙機車騎士洪演
    菖騎乘CVZ-983 重型機車，沿南林路北往南約以40公里以上
    的時速行駛，至事故地點前未充分注意車前狀況、確定對向
    車道有無來車、採取必要安全措施，由違規停放於南林路南
    向車道的甲聯結車左側超越，在南林路北向車道與由被告所
    駕駛的丙車發生對撞，其肇事原因與責任區分如下：
  乙機車騎士洪演菖騎乘CVZ-983 重型機車，沿南林路北往南
    約以40公里以上的時速行駛，未充分注意車前狀況、確定對
    向車道有無來車，並採取必要安全措施，由違規停放於南林
    路南向車道的甲聯結車左側超越，為肇事主因。
  丙車駕駛人即被告駕駛2909-KF 號自小客貨車，沿南林路北
    往南行駛，發現乙機車於前方侵入車道，雖採取煞車減速並
    往右偏閃之防範措施，仍無法避免與乙機車發生碰撞，因其
    反應時間低於1.35秒可無肇事因素。
  甲聯結車駕駛人甲○○駕駛681-KJ號曳引車+2R-03號半拖車
    之半聯結車，沿南林路北往南行駛，在道路修理地段前且漆
    繪有禁止臨時停車標線的路段佔用車道違規停車，顯有妨礙
    往來人車通行與視線為肇事次因。
  2.復查，被告在警詢時供稱：伊行至肇事地點時，首先伊有注
    意到伊的對向車道路旁有停放一輛大型拖板車，且車上裝滿
    貨物，很明顯有擋到伊對於對向車道的視野，當伊行至拖板
    車附近時，因為要會車伊就減速，當伊行至拖板車中間時，
    伊看到有一輛機車從對向停止中的拖板車後方駛出要繞越拖
    板車，並駛入到伊車道，機車駛入伊車道時，伊看到該機車
    已經失去平衡，伊見狀後就立即往右閃避並煞車，但該機車
    還是與伊車子發生碰撞，撞到後機車人車倒地，騎士並倒在
    對向路旁拖板車左後輪旁。剛開始伊有發現該機車是在對向
    至少100 公尺駛來，後來機車行駛至拖板車後方伊所看不見
    的死角，之後該機車從拖板車後方駛出時，伊才看見，距離
    約2-3 公尺，當時伊時速約40至50公里，伊往右閃避並煞車
    ，且伊有減速慢行，機車有駛入到伊車道，是機車要繞越路
    旁違停之拖板車才會與伊車發生碰撞等語；其在偵查中並供
    稱：伊時速約40多公里，伊開到距該拖板車約100 公尺，遠
    處死者的機車從對向過來，伊繼續往前開，到對向車道拖板
    車車體一半時，對向機車突然自拖板車後方切出進入我車道
    ，該機車切出時已經失控快要滑倒，尚未滑倒就撞到伊車左
    前方，死者後來飛到拖車後輪附近，機車在伊車後方，伊在
    會車時有減速，撞到後有煞車等語；經核與證人盧政宇在偵
    查中證稱：車禍當時伊坐在丙車副駕駛座，丙車時速約40公
    里，伊有看到對向車道拖板車停在路邊，約50公尺，當時我
    沒有看到機車，當時我們行經拖板車車體中間，伊有提醒被
    告要減速，被告也有減速，到了拖板車中央附近，突然看見
    前面的機車從拖板車左後方切出來，當時死者機車重心不穩
    ，撞擊點是丙車左前方撞到機車車頭側邊，撞到後被告才煞
    車，沒有滑行，伊確定死者機車有侵入我們車道等語情節相
    符，亦與前開鑑定報告書所認無不合。至告訴代理人雖指稱
    ：鑑定報告推論被害人洪演菖之機車在拖板車後方5 公尺越
    過左側車道及其他情狀，據以推定被害人之車速，然被告既
    在100 公尺前就已經看到被害人之機車，鑑定報告立論基礎
    有誤等語，惟查被告雖供稱在距甲車100 公尺前即看到對向
    車道遠處有被害人所騎乘之乙車，然因對向車道停有甲車，
    致駕駛丙車之被告視野受限，隨著乙、丙二車行駛路徑愈行
    靠近，丙車愈無法得知乙車之動向，縱被告原已見到乙機車
    行駛在對向車道，然乙機車在中途有無轉彎、停車或是否要
    繞越甲車，因視野受限，駕駛丙車之被告實無法查知，又前
    開鑑定報告書所推論被害人洪演菖之機車係在拖板車後方5
    公尺越過左側車道，要與常理相合，蓋被害人洪演菖所行車
    道前方若無阻隔，焉有可能在極遠距離處即因要超越甲車而
    侵入對向車道行駛，且若認被害人洪演菖之乙機車在拖板車
    後方少於5 公尺處侵入對向車道，則被告之反應時間將愈行
    降低，是告訴代理人前開所認，容有誤會，附此敘明。
  (三)從而，被告駕駛丙車於上揭時地發現被害人洪演菖所騎乘乙
    機車於前方侵入車道，雖已採取煞車減速並往右偏閃之防範
    措施，惟參諸前揭說明，因其反應時間低於1.35秒，致仍無
    法避免與乙機車發生碰撞，法律自不能強人所難，而任意課
    予被告防範或避免結果發生之義務。揆諸前揭說明，自難認
    定被告就本件車禍應負過失責任。
五、綜上所述，本件依公訴人所提證據，不足以證明被告有應注
    意、能注意而不注意之過失情節，依「罪證有疑，利於被告
    」原則，被告辯稱其並無過失等語，堪可採信。此外，復查
    無其他證據足資證明被告有公訴人所指之業務過失致死犯行
    ，應認不能證明被告犯罪，爰依法為被告無罪之諭知，以昭
    審慎。
據上論斷，應依刑事訴訟法第301 條第1 項，判決如主文。
本案經檢察官林慈雁到庭執行職務。
中    華    民    國    99    年    6     月    30    日
                    交通法庭  審判長法  官  王士珮
                                    法  官  楊明佳
                                    法  官  方鴻愷
以上正本證明與原本無異。
如不服本判決應於收受判決後10日內向本院提出上訴書狀，並
應敘述具體理由。其未敘述上訴理由者，應於上訴期間屆滿後
20日內向本院補提理由書（均須按他造當事人之人數附繕本）
「切勿逕送上級法院」。
                                    書記官  金和國
中    華    民    國    99    年    6     月    30    日

司法院資訊處製作；財團法人民間司法改革基金會備份。
